臺灣高等法院臺中分院刑事判決                  八十九年度上更(一)字第一七九號
    上  訴  人
    即  被  告  丙○○
    選任辯護人  林志忠
右上訴人因違反公職人員選舉罷免法案件，不服台灣台中地方法院中華民國八十八年
度訴字第四八號中華民國八十八年六月九日第一審判決（起訴案號：臺灣台中地方法
院檢察署八十七年度選偵字第六七、七○、七七號），提起上訴，經本院判決後，由
最高法院發回更審，本院判決如左：
      主  文
原判決關於丙○○部份撤銷。
丙○○共同連續對於有投票權之人，交付賄賂，而約其投票權為一定之行使，處有期
徒刑壹年，褫奪公權參年，緩刑肆年。賄款新台幣陸拾萬元沒收。
    事  實
一、丙○○曾於民國（下同）七十四年間犯賭博罪，經臺灣臺中地方法院判處有期徒
    刑一年，於七十五年六月二十五日確定，並以羈押期日折抵刑期執行完畢（已逾
    五年不構成累犯），於八十七年間當選台中縣大甲鎮第十六屆鎮民代表，而辰○○係台中縣大甲鎮德化里里長、丑○○係台中縣大甲鎮德化里第一鄰鄰長、施根
    旺係台中縣大甲鎮德化里第二鄰鄰長施火之子、午○○係台中縣大甲鎮德化里第
    三鄰鄰長、戊○○係台中縣大甲鎮德化里第四鄰鄰長、子○○係台中縣大甲鎮德
    化里第五鄰鄰長，李榮煌係台中縣大甲鎮德化里第七鄰鄰長、甲○○係台中縣大
    甲鎮德化里第八鄰鄰長、卯○○係台中縣大甲鎮德化里第九鄰鄰長、庚○係台中
    縣大甲鎮德化里第十鄰鄰長（辰○○、丑○○、施根旺、午○○、戊○○、子○○、李榮煌、甲○○、卯○○、庚○涉有本件違反選舉罷免法罪責，業經原審法
    院判處辰○○有期徒刑八月，褫奪公權三年；丑○○、子○○、李榮煌、卯○○
    、庚○各有期徒刑六月，褫奪公權三年，均緩刑三年；施根旺、午○○、戊○○
    、甲○○各有期徒刑八月，褫奪公權三年，均緩刑三年確定）。丙○○前於八十
    七年初登記參選台中縣大甲鎮德化里、奉化里、江南里、岷山里、頂店里第十六
    屆鎮民代表選舉時，竟於台中縣大甲鎮第十六屆鎮民代表選舉期間之八十七年六
    月八日，前往台中縣大甲鎮德化里里長辰○○於台中縣大甲鎮○○里○○路一三
    八之二號住所內，與辰○○相互謀議對於台中縣大甲鎮德化里內有投票權之人交
    付賄賂，而約定其於台中縣大甲鎮第十六屆鎮民代表選舉日即八十七年六月十三
    日投票時為一定之行使投票權而圈選候選人丙○○，並由丙○○允諾為參選台中
    縣大甲鎮德化里里長之辰○○向其在台中縣大甲鎮德化里內居住之有投票權之親
    戚及選民拉票以協助辰○○當選德化里里長。嗣丙○○乃於選舉日前三日即八十
    七年六月十日再度至前開辰○○住所內交付新台幣（下同）六十萬元之現金予辰
    ○○，而由辰○○先在德化里里辦公室內取得德化里選舉人名冊影印複製，刪除
    無須行賄即欲投票支持丙○○之親戚及雖經行賄亦顯不投票支持丙○○之選民等
    名額後，挑選約一千二百人之德化里內有選舉權人作成預備行賄對象名冊，再於
    同日，依前開名冊所列分布於德化里各鄰內之選舉權人人數計算而分配前開賄款
    連同前開名冊及候選人丙○○之宣傳單，分別在該里第一鄰鄰長丑○○於台中縣
    大甲鎮○○里○○路四○九號之住所內轉交三萬五千元現金予丑○○，及在該里
    第二鄰鄰長施火於台中縣大甲鎮○○里○○路一二六號之住所內轉交四萬元現金
    予施火之子施根旺，並以其中五百元向施根旺行賄約定投票予丙○○，及在該里
    第三鄰鄰長午○○於台中縣大甲鎮○○里○○路一三八號之住所內轉交三萬五千
    元現金予午○○，並以其中五百元向午○○行賄約定投票予丙○○，及在該里第
    四鄰鄰長戊○○於台中縣大甲鎮○○里○○路一六五號之住所內轉交四萬五千元
    現金予戊○○，並以其中五百元向戊○○行賄約定投票予丙○○，及在該里第五
    鄰鄰長子○○於台中縣大甲鎮○○里○○路一六九號之住所內轉交十萬元現金予
    子○○，及在該里第七鄰鄰長李榮煌於台中縣大甲鎮○○里○○○路六十五之三
    號之住所內轉交九萬元現金予李榮煌，及在該里第八鄰鄰長甲○○於台中縣大甲
    鎮○○里○○○路十一之三九號之住所內轉交十萬元現金予甲○○，並以其中五
    百元向甲○○行賄約定投票予丙○○，及在辰○○於台中縣大甲鎮○○里○○路
    一三八之二號之住所內轉交六萬元現金予德化里第九鄰鄰長卯○○，以及在該里
    第十鄰鄰長庚○於台中縣大甲鎮○○里○○○路十一號之住所內轉交五萬元現金
    予庚○，而一一囑託丑○○等九人依前開選舉人名冊所列交付每一投票權人五百
    元之賄賂，並囑託渠等以口頭告知受賄之選民於同年月十三日投票時圈選鎮民代
    表登記第四號候選人丙○○之方式，行賄渠等轄區內之鄰民。丙○○、辰○○、
    丑○○、子○○、李榮煌、卯○○、庚○、午○○、施根旺、戊○○、甲○○等
    人，乃共同基於概括之犯意聯絡，由子○○、李榮煌、卯○○、庚○、施根旺、
    甲○○等六人出面分別於八十七年六月十日至十二日間，以前揭所述方式，連續
    交付丙○○之候選人宣傳單及賄款（五百元或三百元不等）予渠等轄區內之鄰民
    向其行賄，其中由施根旺在鄰民陳李菊（業經原審法院判處有期徒刑二月，褫奪
    公權一年，緩刑二年確定）於台中縣大甲鎮○○路四二二號之住所內，交付三千
    五百元與陳李菊（因該戶有投票權人共七人）及在鄰民癸○○○（業經原審法院
    判處有期徒刑二月，褫奪公權一年，緩刑二年確定）於台中縣大甲鎮○○路一五
    ○號之住所內，交付五百元予癸○○○；由子○○在鄰民陳財源於台中縣大甲鎮
    ○○○路十號之住所內，交付九百元予陳財源（業經原審法院判處有期徒刑八月
    ，褫奪公權三年，緩刑三年確定），而以其中三百元向陳財源行賄約定投票予丙○○，餘六百元，由陳財源轉發有選舉權之其弟陳財重（業經原審法院判處有期
    徒刑二月，褫奪公權一年，緩刑二年確定）、林鳳珠（業經原審法院判處有期徒
    刑四月，如易科罰金以三百元折算一日，褫奪公權二年，緩刑二年確定）夫妻，
    並請渠等二人於投票時，圈選丙○○；由李榮煌在鄰民張王秋菊（業經原審法院
    判處有期徒刑二月，褫奪公權一年，緩刑二年確定）於台中縣大甲鎮○○○路四
    十一號之住所內，交付二千元予張王秋菊（因該戶有投票權人四人）及在鄰民張
    明旭（業經原審法院判處有期徒刑二月，褫奪公權一年，緩刑二年確定）於台中
    縣大甲鎮○○○路四十一號之一之住所內，交付六百元予張明旭（因該戶有投票
    權人二人）；由甲○○在鄰民紀玉（業經原審法院判處有期徒刑二月，褫奪公權
    一年，緩刑二年確定）於台中縣大甲鎮○○○路十四號之住所內，交付五百元予
    紀玉；由卯○○在鄰民吳月英（業經原審法院判處有期徒刑二月，褫奪公權一年
    ，緩刑二年確定）於台中縣大甲鎮○○○路十二號之住所內，交付一千五百元予
    吳月英（因該戶有投票權人三人）；由庚○在鄰民己○○（業經原審法院判處有
    期徒刑二月，褫奪公權一年，緩刑二年確定）於台中縣大甲鎮○○○路二十五號
    之二之住所內，交付五百元予己○○及在鄰民陳梅（業經原審法院判處有期徒刑
    二月，褫奪公權一年，緩刑二年確定）於台中縣大甲鎮○○里○○○路十六號之
    住所內，交付一千元予陳梅（因該戶有投票權人二人）及在鄰民曾鄭玉仔（業經
    原審法院判處有期徒刑二月，褫奪公權一年，緩刑二年確定）於台中縣大甲鎮○○○路十七號之住所內，交付一千元予曾鄭玉仔（因該戶有投票權人二人）及在
    鄰民辛○○○（業經原審法院判處有期徒刑二月，褫奪公權一年，緩刑二年確定
    ）於台中縣大甲鎮○○○路八號之住所內，交付五百元予辛○○○，鄰民陳李菊
    等人收受施根旺等六人所交付每票五百元或三百元不等之賄款後，均許以於八十
    七年六月十三日鎮民代表選舉投票時，圈選候選人丙○○，而丑○○、午○○及
    戊○○等三人於收受李宗霖轉交之上開賄款後，則未及於上開選舉投票日前實際
    出面發放予其等鄰內選民。施根旺等人於交付上開賄款後，製作收受賄賂人之名
    冊交還予辰○○，由辰○○再行轉交予丙○○以為收受賄款之憑証，該名冊事後
    業已銷燬。
二、案經臺灣臺中地方法院檢察署檢察官偵辦八十七年度他字第一二○四號發現上情
    ，並指揮內政部警政署刑事警察局偵二隊二組、台中縣警察局豐原分局、大甲分
    局及法務部調查局中部地區機動工作組自動偵查起訴。
    理由
一、訊據被告丙○○矢口否認有行賄之犯行，辯稱：(1)我並未交付六十萬元予辰○○
    向選民買票，僅允諾如當選願捐六十萬元予德化里民建廟(2)本件於被告身上查獲
    之筆記本雖載有里、鄰長姓名及票數，惟衡諸常情，被告當時既係經警傳喚到案
    ，豈有可能於身上隨身攜帶選舉名冊？況約談日期為八十七年九月二十一日，距
    選舉投票日之八十七年六月十三日已經過三個月有餘，被告豈會於經過選舉後三
    個月，於警方傳喚時，仍不銷燬證據並隨身攜帶使警員輕易搜索取得？(3)本件被
    告係因受傳喚自行到案，並非經逮捕、拘提而到案，依刑事訴訟法規定，不得以
    附帶搜索方式逕行搜索被告之身體，且本件卷內亦未有搜索票及扣押物品清單，
    有違法律規定。(4)辰○○於警訊中之自白並非出於自由意志下所為，係警方表示
    其若承認替被告賄選，則八十七年度他字第一二○四號偵辦之槍砲罪不成立。(5)
    另卷附亞太商業銀行大甲分行放款戶交易明細查詢資料之戶名係李鴻億、並非被
    告。(6)辰○○於警訊中所述之賄款係一千元及五百元之紙鈔，與施根旺、子○○
    、甲○○、庚○所供賄款含一千元、五百元及一百元等三種面額不符。(7)測謊結
    果尚不足以作為判決之依據云云。惟查：
  (一)右揭犯罪事實，業據共同被告辰○○於警訊時供稱：「第十六屆大甲鎮民代表選
    舉日（六月十三日）前五、六天，丙○○到我家找我，並告訴我如果他不買票可
    能不會當選。選前第三天，丙○○本人單獨攜帶六十萬元（內含五百元、一千元
    之紙鈔），到我家給我，向我詢問扣除他親戚及不是他的票源，剩下幾票可以買
    ，我答以約一千二百票左右，然後我便將這些錢及選舉名冊交付每鄰鄰長，再由
    他們分送賄款及買票」等語（八十七年度選偵字第六十七號卷第二十五頁反面、
    第二十六頁、第一一七頁反面），核與同案被告丑○○、施根旺、午○○、戊○○、子○○、李榮煌、甲○○、卯○○、庚○、己○○、陳梅、陳李菊、曾鄭玉
    仔、紀玉、吳月英、癸○○○、辛○○○、張王秋菊、張明旭、陳財重等人於警
    、偵訊中供述情節相符。且上開同案被告丑○○等人亦因本件違反公職人員選舉
    罷免法案件，經原審法院分別判處前述之罪刑確定，有原審法院八十八年訴字第
    四八號及八十八年沙簡字第一一五號刑事判決在卷可稽。又證人己○○於偵查中
    曾供稱：「（問：你們那一戶鄰長共發多少錢？）答稱：我們戶籍內有我先生紀
    政輝、我兒子紀錦龍，共一千五百元，但我兒子在馬祖當兵，沒有去投票」等語
    ，（八十七年度選偵字第六十七號卷偵查卷第一六八頁、八十七年度選偵字第七
    十號卷第四十四頁反面），證人癸○○○及辛○○○於偵查中經訊及前揭選舉有
    無鄰長買票賄選時，分別供稱：「有拿錢，早上出門運動，他（指鄰長庚○）拿
    給我的，多少錢忘了：：」、「鄰長有來買票，他發完公報之後再拿錢來，多少
    錢忘記了：：」等語（八十七年度選偵字第六十七號卷偵查卷第二三二頁反面、
    第二四四頁反面），另共同被告即台中縣大甲鎮德化里第二鄰鄰長施火之子施根
    旺業於警訊中供陳：「（問：你去替丙○○買票時有無名冊？名冊係由何人交付
    予你？你去鄰內買票時是如何買票？有否要求要投票予何人？）答稱：名冊是里
    長辰○○拿給我的：：以有選舉權的人每一票新臺幣伍佰元之價格交付予民眾，
    並要求民眾因該買票的錢是丙○○拿的，所以請民眾要將選票投給丙○○：：」
    等語（同上偵查卷第三十三頁反面），同里第十鄰鄰長庚○於警訊中供稱：「（
    問：你於何時？如何發放賄選金？如何交待選民投給何人？）答稱：於八十七年
    六月十三日選舉前兩天，在我的鄰內每家每戶對有投票權之人，每票發給新臺幣
    伍佰元，後交待選票投給鎮民代表候選人四號丙○○」等語（同上偵查卷第四十
    六頁），則上開證人己○○、癸○○○及辛○○○等人居住鄰之鄰長等共同被告
    既已供承係以伍佰元向鄰民行賄，足見證人己○○所稱其家中連同其夫及子共三
    人收受鄰長一千五百元賄款，應屬真實，雖己○○稱其子在馬祖當兵，沒有去投
    票，但鄰長係按各戶有投票權人數發給賄款，己○○一戶三人，每人五百元，共
    收受一千五百元，並無疑義；且衡情收受選舉賄款之選民，亦不因此必然前往投
    票選舉甚或票選該買票之候選人。至癸○○○及辛○○○雖均陳稱對賄款無法記
    憶其確定數額，然或因時日經過致無法為完全陳述，應以行賄之鄰長庚○等共同
    被告之供詞為可採。另證人即台中縣大甲鎮德化里第十鄰里民王金塗雖於曾於偵
    查中供稱：庚○曾向渠買票，一票五百元云云。然經檢察官訊及有無於上揭選舉
    投票給丙○○等情時，則稱：「我沒有投給丙○○，我是投給我心目中的人」、
    「（問：庚○有無指名叫你投給誰？）沒有，他拿五百元給我之後，問我要投給
    誰，我說我要投給我心目中的人，我知道那是向我買票的錢，但庚○沒有強調要
    投給誰。」等語（同上偵查卷第一百八十六頁正、反面），則王金塗部份，因庚○於交付五百元款項之際，並無與王金塗約定行使或不行使一定投票權之情節，
    故王金塗此部份關於收受鄰長賄款之證詞，尚不足資為被告不利之認定。又本件
    共同被告即台中縣大甲鎮德化里第二鄰鄰長之子施根旺、鄰長子○○、李榮煌、
    甲○○、卯○○、庚○等人於自辰○○處收受賄款後，分別將賄款交付選民己○○、陳梅、陳李菊、曾鄭玉仔、紀玉、吳月英、癸○○○、辛○○○、張王秋菊
    、張明旭、陳財重等人，業經各共同被告鄰長及受賄之同案被告鄰民證述甚明，
    各有筆錄可稽，而：同案被告即第一鄰鄰長丑○○、第三鄰鄰長午○○及第四
    鄰鄰長戊○○等三人部份；施根旺、子○○、李榮煌、甲○○、卯○○、庚○
    等人持有賄款扣除上開同案被告己○○、陳梅、陳李菊、曾鄭玉仔、紀玉、吳月
    英、癸○○○、辛○○○、張王秋菊、張明旭、陳財重等選民出面指陳確曾收受
    部份所剩餘賄款，則均未有選民出面指證曾自上開部份三人處收受賄款或自上
    開部份鄰長處收受所剩餘賄選金，此部份即難認亦有向選民行求、期約或有實
    際交付賄賂之事實。故共同被告即台中縣大甲鎮德化里里長辰○○上開供承曾交
    付選舉賄款及選舉名冊予里內各鄰鄰長乙節，依上論述，並無疑義，惟其所供：
    再由各鄰長分送賄款買票乙語，則應係指轉交上開賄款予鄰長時，囑託各鄰長若
    於出面發放賄選金時，須以口頭告知受賄之選民於同年月十三日投票時圈選鎮民
    代表登記第四號候選人丙○○，行賄渠等轄區內之鄰民，而非指辰○○於轉交上
    開賄款予里內各鄰長後，有確定各鄰長分送賄款買票之情，否則自辰○○分別轉
    交前開金額不等之賄款予里內各鄰長之時間為八十七年六月十日，迄上開選舉投
    票日前一日之八十七年六月十二日有三日時間，衡情辰○○亦無可能對轄內各鄰
    長所欲發放賄款對象，時時事必躬親而為監督確認，是其上開所供「再由各鄰長
    分送賄款買票」乙節，應係與各鄰長間犯意聯絡及交付賄款之陳述，此部份供詞
    與本院上開關於該、部份應無實際發放予選民乙節所為認定，應無矛盾。另
    雖郭啟男、午○○及戊○○分別於警、偵訊中坦承自辰○○處收受預備用以行求
    、期約或交付予選民之賄款分別為四萬元、三萬五千元及四萬五千元等語，共同
    被告郭啟男、李榮煌、卯○○、庚○更供稱已將辰○○賄選金發放完畢（同上偵
    查卷第三十一頁、第一三八頁、第一四一頁反面、第一四二頁反面）；共同被告
    戊○○供稱：買票剩餘的錢辰○○的岳父有跟我說當做走路費等語（同上偵查卷
    第一一六頁），惟共同被告郭啟男、李榮煌、卯○○、庚○及戊○○上開於偵查
    中之自白，依上開論述既無其他補強證據足資證明郭啟男、戊○○有實際出面發
    放賄款予鄰內選民及李榮煌、卯○○、庚○三人有何將辰○○轉交之賄款發放完
    畢之情，則渠等此部份之自白，依證據法定原則，亦難憑為確有此部份事實之認
    定。況經本院調閱在被告身上查獲之筆記本，內雖載有德化里、奉化里、江南里
    、岷山里、頂店里之部分里民姓名及票數，質之被告對此辯稱：「是我的電話簿
    ，記載我朋友的電話，沒有寫選舉的資料，筆記簿上所寫的三十票，是他們要幫
    我拉票，不是我去向他們買票：：」等語（本院卷第一五八頁），惟此部份乃警
    方據以懷疑被告涉嫌賄選發動偵查之原因（詳後述），尚難憑該筆記本率認被告
    所交付辰○○轉交予上開、部份鄰長之賄款或剩餘賄款，確有交付賄賂予投
    票權人約定一定投票權行使之事實，併此敘明。
  (二)另證人即台中縣大甲鎮德化里第三鄰鄰長午○○雖於警訊中供稱：「據我了解丙○○共叫辰○○在德化里買了大約一千餘票，每票行情是新臺幣五百元整，第一
    鄰長大約是收了新臺幣三萬元整：：第六鄰長（即壬○○）大約是收新臺幣四萬
    元整：：」云云（同上偵查卷第三十六頁），經傳訊台中縣大甲鎮德化里第六鄰
    鄰長壬○○於審理中或因罹患急性壞死膽囊炎，入院接受手術治療，嗣因病危、
    或因中風身體不便未到庭，亦經被告丙○○及共同被告午○○於審理中供承甚明
    ，復有診斷證明書乙紙附卷足憑（本院前審卷第二十二頁、第四十四頁、本院卷
    第六十八頁），經本院訊及午○○則翻異前詞，供陳：「（問：八十七年十月三
    日你有無在台中縣豐原分局做過筆錄？）答稱：沒有，筆跡跟我的筆跡也不一樣
    」、「（問：在該筆錄內你有說知道被告在德化里有買票，對八十七年選偵字第
    六七號卷第三十六頁有何意見？）答稱：政治我不知道，我也不管」、「（問：
    你有無去豐原警察局做筆錄？）答稱：是去里長的家賢仁路一三八之二號有製作
    筆錄」、「（筆錄中你所提到的供詞是從何來？）答稱：辰○○所做的事我不知
    道，是里長硬叫我去做筆錄，筆錄中的話不是我說的」等語（本院卷第六十七至
    第六十九頁），否認渠於警訊中之供詞，衡諸本件自偵查迄審理中亦無任何台中
    縣大甲鎮德化里第六鄰里民指證曾收受壬○○賄款等情以觀，午○○上開於警訊
    中指壬○○為被告丙○○賄選乙節，應係誤認，尚難憑此率認被告有此部份之犯
    行。
  (三)復查，本件案發經過係因承辦警員經拘捕被告後，於八十七年九月二十一日二十
    時許因偵查八十七年度他字第一二○四號槍砲案時，於被告身上發現一本筆記本
    ，內載里鄰長姓名，而訊問共同被告辰○○有關賄選之事實，共同被告辰○○隨
    即於警訊中自白，嗣將被告丙○○隨案解送地檢署訊問，並無以辰○○之槍砲案
    件移送與否作為手段，要求辰○○承認為被告買票等情，業據證人即警員丁○○
    、乙○○於本院前審調查時到庭結證明確（本院前審卷第六十三頁正、反面，第
    六十四頁），並有警訊筆錄、點名單在卷足憑（同前偵查卷第二十五至第二十八
    頁，第一二三至第一二八頁）。又經本院調閱在被告身上查獲之筆記本，亦確載
    有德化里、奉化里、江南里、岷山里、頂店里之部分里民姓名及票數，復有扣押
    物品清單乙紙並經本院提示證物予被告訊問意見（同上偵查卷第一八三頁、本院
    前審卷第六十頁、第六十九頁、第八十頁反面、本院卷第一五八頁），警方據以
    懷疑被告涉嫌賄選尚非無據，被告空言否認上揭筆記本係自其身上扣得，警方搜
    索被告違反法律規定云云，尚難憑採。雖警員巳○○於本院前審曾證稱該日製作
    筆錄並未搜索云云（本院前審卷第四十九頁），惟其既證稱該日僅協辦製作筆錄
    部份事務，其證詞復與承辦員警丁○○、乙○○證詞相左，足見巳○○確僅製作
    筆錄，未辦理被告丙○○部份之偵查工作，其上開證詞亦難資為被告有利之認定
    。又警員原先縱使係偵查另一槍砲案件，然而其既發現本件犯行，依法自得主動
    偵查，傳喚通知書上之案由縱為槍砲彈藥刀械管制條例，亦無礙於共同被告辰○○自白之可信度。是共同被告辰○○於原審審理時附合供稱警方係以槍砲案由迫
    令其為不實之自白，誣指被告涉嫌買票等語，顯不足採。另被告於檢察官偵查中
    已坦承確有交付六十萬元予共同被告辰○○，核與共同被告辰○○於警訊中自白
    之賄選金錢數額相符，被告所辯未交付六十萬元云云，不足採信。至於賄選所用
    之紙鈔面額，因部份共同被告擅自僅以三百元行賄，賄款數額自與共同被告辰○○所供有所差異。而賄選者僅能以估算之方式計算所欲行賄之選舉人，無法精確
    ，自與德化里實際選舉人數有所出入，況尚有德化里第六鄰鄰長壬○○因病危而
    無法查證，已如前述，尚不得因二者有些微之差異，及被告交付之金額與共同被
    告辰○○行賄之金額不符，即認被告之自白與事實不符。此外被告接受測謊結果
    為：問：有關本案，你有無為競選大甲鎮民代表交付錢財給辰○○？答：沒有
    。問：有關本案，你有無為競選大甲鎮民代表乙事，請辰○○幫你買票？答：
    沒有。均有說謊傾向。共同被告辰○○接受測謊結果亦為：問：有關大甲鎮民
    代表丙○○賄選案，你有無幫丙○○買票？答：沒有。問：有關本案，丙○○
    有無拿錢給你？答：沒有。問：有關本案，你有無交付錢財給鄰長幫忙買票？
    答：沒有。均有說謊傾向，有台灣省政府警政廳刑事警察大隊八十七年十二月七
    日省刑大鑑字第五八五三號鑑定通知書一紙附卷可憑（同上偵查卷第四八二頁）
    ；該測謊結果與上開證據顯示之事實相符，自足堪做為補強證據。本件事證明確
    ，被告犯行堪以認定。
二、按共同正犯之意思聯絡，原不以數人間直接發生者為限，即有間接關係者亦包括
    在內。又共同正犯之共同實施犯罪行為，指在意思聯絡範圍之內，實行犯罪構成
    要素之行為，且已達於著手之程度而言；是以共犯相互間倘僅分擔一部分行為，
    其所分擔之一部分行為，若屬構成犯罪事實之內容，即得認係行為之分擔實施。
    （最高法院七十七年台上字第二一三五號判例、九十年度台上字第四九二九號判
    決意旨參照）。本件被告與同案被告辰○○互為謀議對德化里內有投票權之人交
    付賄賂並交付賄款予辰○○後，由辰○○轉交予丑○○、子○○、李榮煌、卯○○、庚○、午○○、施根旺、戊○○、甲○○等人，並一一囑託丑○○等九人依
    前開選舉人名冊所列交付每一投票權人五百元之賄賂，並囑託渠等以口頭告知受
    賄之選民於同年月十三日投票時圈選鎮民代表登記第四號候選人丙○○之方式，
    行賄渠等轄區內之鄰民，其中並由子○○、李榮煌、卯○○、庚○、施根旺、甲○○等人交付賄賂予選民己○○、陳梅、陳李菊、曾鄭玉仔、紀玉、吳月英、癸○○○、辛○○○、張王秋菊、張明旭、陳財重等人，核被告所為係犯公職人員
    選舉罷免法第九十條之一第一項之投票交付賄賂罪。丙○○與同案被告辰○○互
    為謀議並交付賄賂予丑○○、午○○及戊○○等三人部份，雖丑○○、午○○及
    戊○○等三人於收受辰○○轉交之上開賄款後，固未及於上開選舉投票日前實際
    出面發放予其等鄰內選民，惟其間既在意思聯絡範圍之內收受有丙○○之行賄款
    項，並由同有犯意聯絡之子○○、李榮煌、卯○○、庚○、施根旺、甲○○等六
    人出面分別於八十七年六月十日至十二日間，以前揭所述方式，連續交付丙○○
    之候選人宣傳單及賄款（五百元或三百元不等）向渠等轄區內之鄰民陳李菊等人
    行賄，則依上開見解，丑○○、午○○及戊○○等三人與丙○○間除有間接意思
    聯絡外，渠等三人所參與者，乃實行交付賄賂部份行為之分擔，非僅預備之階段
    ，是丙○○、辰○○、丑○○、子○○、李榮煌、卯○○、庚○、午○○、施根
    旺、戊○○、甲○○等人間係有犯意聯絡及行為分擔，均為共同正犯。被告與共
    同被告辰○○、丑○○、子○○、李榮煌、卯○○、庚○、午○○、施根旺、戊○○、甲○○等人先後數投票交付賄賂行為，時間緊接，方法相同，顯係基於概
    括犯意為之，應依連續犯之例，論以一罪，並加重其刑。原審對被告論罪科刑，
    固非無見，惟原判決認被告交付賄款予辰○○後轉交予丑○○、午○○、戊○○
    部份及轉交予子○○、李榮煌、卯○○、庚○、施根旺、甲○○等人賄款經扣除
    對選民己○○、陳梅、陳李菊、曾鄭玉仔、紀玉、吳月英、癸○○○、辛○○○
    、張王秋菊、張明旭、陳財重等人行賄部份，均犯公職人員選舉罷免法第九十條
    之一第一項之投票交付賄賂罪，惟未於事實欄內載明於何時、何地交付賄款予何
    人？以及交付賄款金額若干？復未於理由內說明何以認定之依據及說明如何認定
    丙○○與前揭未有選民出面指証收受賄款部份之鄰長間何以成立共同正犯之關係
    ，均有未當。另公職人員選舉罷免法第九十條之一第三項規定：預備或用以行求
    期約或交付之賄賂，不問屬於犯人與否，沒收之，係刑法第三十八條第一項第二
    款、第三項但書之特別規定，採義務沒收主義，故苟能證明係預備或用以行求期
    約或交付之賄賂，不問屬於犯人與否，均應宣告沒收，不以當場搜獲扣押者為限
    。最高法院八十七年度台上字第四二一○號判決著有明文。原判決認定被告交付
    辰○○之賄款六十萬，則不論上開賄款是否已搜獲扣押，均應依上開規定宣告沒
    收，始屬合法，原判決僅就同案共同被告午○○、施根旺、戊○○、甲○○、陳
    財源所收受之賄賂新台幣各伍佰元；陳財源、林鳳珠所收受之賄賂各新台幣參佰
    元，依刑法第一百四十三條第二項之規定宣告沒收，漏未就上開行賄賄款依規定
    全部宣告沒收，亦有未洽。被告上訴意旨否認犯罪，固無足取，然原判決既有上
    開可議之處，即應由本院將原判決撤銷改判。爰審酌被告為候選人，以金錢污染
    選舉風氣，及其犯罪之手段、犯罪後之態度等一切情狀，量處有期徒刑一年，並
    依公職人員選舉罷免法第九十八條第三項之規定，宣告褫奪公權三年，以資懲儆
    。又被告於七十四年間曾犯賭博罪，經法院判處有期徒刑一年，七十五年六月廿
    五日確定，並以羈押日數折抵刑期執行完畢，其前雖曾受有期徒刑以上刑之宣告
    ，然執行完畢後五年內未再曾受有期徒刑以上刑之宣告，有前案資料查註紀錄表
    在卷可考，且本件被告行賄金額非多，其一時失慮，觸犯刑章，經此次受刑宣告
    之教訓，應已知警惕，當無再犯之虞，本院認所宣告之刑，以暫不執行為適當，
    故予同時諭知緩刑四年，以啟自新。另共同行賄之賄款六十萬元，不問屬於犯人
    與否，應依公職人員選舉罷免法第九十條之一第三項之規定宣告沒收。
據上論斷，應依刑事訴訟法第三百六十九條、第三百六十四條、第二百九十九條第一
項前段，公職人員選舉罷免法第九十條之一第一項、第三項、第九十八條第三項，刑
法第十一條前段、第二十八條、第五十六條、第三十七條第二項、第七十四條第二款
，判決如主文。
本案經檢察官寅○○到庭執行職務。
中        華        民        國  九 十 一  年     五     月   二十二   日
                                  臺灣高等法院臺中分院刑事第二庭
                                        審判長法  官  羅  禮  政
                                              法  官  蔡  聰  明
                                              法  官  陳  欣  安
右正本證明與原本無異。
如不服本判決應於收受送達後十日內向本院提出上訴書狀，其未敘述上訴之理由者並
得於提起上訴後十日內向本院補提理由書（均須按他造當事人之人數附繕本）。
                                              書記官  紀  美  鈺
中        華        民        國  九 十 一  年     五     月   二十三   日
附引法條：
公職人員選舉罷免法第九十條之一：
對於有投票權之人，行求期約或交付賄賂或其他不正利益，而約其不行使投票權或為
一定之行使者，處五年以下有期徒刑，得併科新台幣四十萬元以上四百萬元以下罰金
。
預備犯前項之罪者，處一年以下有期徒刑。
預備或用以行求期約或交付之賄賂，不問屬於犯人與否，沒收之。
犯第一項或第二項之罪，於犯罪後六個月內自首者，減輕或免除其刑；因而查獲候選
人為共犯者，免除其刑。
犯第一項或第二項之罪，在偵查中自白者，減輕其刑；因而查獲候選人為共犯者，減
輕或免除其刑。
                                                                        Ｋ
